【裁判字號】    95,上易,30
【裁判日期】    950510
【裁判案由】    偽造文書等
【裁判全文】
臺灣高等法院刑事判決                  95年度上易字第30號
上訴人  臺灣板橋地方法院檢察署檢察官
被  告  丙○○
        甲○○
        己○○
上列上訴人因偽造文書等案件，不服臺灣板橋地方法院93年度易
字第672號，中華民國94年11月30日第一審判決（起訴案號：臺
灣板橋地方法院檢察署92年度偵字第7582號、第21018號、93年
度偵字第3332號），提起上訴，本院判決如下：
    主  文
上訴駁回。
    理  由
一、公訴意旨略以：
(一)被告甲○○、己○○二人為夫妻關係，渠等與被告丙○○均
    係臺北縣三重市○○街「緣夢園社區」之區分所有權人，明
    知「緣夢園社區」於民國90年7月15日召開之區分所有權人
    第6次會議，並未改選社區管理委員，而係於同年8月18日召
    開之第7次區分所有權人會議，始選出謝宏彬、甲○○、張
    瑞珠、黃清泉、楊玲玲、許燕雪、詹江海及呂翊鈴為90年度
    社區管理委員，再於90年9月3日，由該新當選之委員互推選
    出謝宏彬為主任委員、楊玲玲為監察委員、張頌慈（為遞補
    產生之委員）為財務委員，詎被告甲○○、己○○與丙○○
    為自行籌設報備成立管理委員會，竟基於使公務員登載不實
    之犯意聯絡，協議由被告丙○○任監察委員，被告甲○○為
    主任委員，其餘副主任委員、財務、行政、總務委員則任丙○○推由呂翊鈴、陳文成、黃清泉、許燕雪擔任以及謝宏彬
    、張瑞珠、詹江海、楊玲玲擔任管理委員，被告丙○○並指
    示被告己○○刻製「緣夢園社區管理委員會」及「甲○○」
    之印章各1枚，交被告丙○○收執後，被告丙○○即以前揭
    90年7月15日所召開但未改選社區委員之區分所有權人第6次
    會議會議記錄及公寓大廈區分所有權人名冊（資料時間記載
    為90年7月15日）、緣夢園公寓大廈區分所有權人會議出席
    列席單位及人員附冊，以及私擬之上開社區委員會委員名單
    ，混充「緣夢園社區」業經依法改選社區管理委員，而委託
    不知情之代書張芝堂，填載公寓大廈管理委員會（管理負責
    人）申請報備書，向主管機關臺北縣三重市公所申請報備成
    立緣夢園社區管理委員會，使不知情之臺北縣三重市公所承
    辦人員，將上開不實之事項，登載於職務上制作核發之公寓
    大廈管理組織報備證明，足以生損害於主管機關臺北縣三重
    市公所對於公寓大廈管理組織登記之正確性及「緣夢園社區
    」之區分所有權人，而認被告丙○○、甲○○、己○○共同
    涉犯刑法第214條之使公務員登載不實罪嫌。
(二)又被告丙○○另基於散布足以毀損告訴人乙○○等人之文字
    之犯意，於92年8月20日23時24分許，在臺北縣三重市○○
    街211巷2弄1號緣夢園社區內，將其於92年6月24日所製作記
    載「乙○○在社區作惡多端，為了掩蓋他的不法行為，威脅
    甲○○、鐘明昌，要他充分配合，來把我剷出社區，他會為
    他開脫偽造文書之罪．．．」及92年8月16日所製作記載「
    機車停車位在86年12月31日以92610元建造80車位，每車位
    年收1000元，早就不該再收取，但他們（指乙○○、丁○○
    、曾春財、張訟慈、戊○○、甲○○）常利用抽籤車位，要
    求住戶先簽名才能抽籤，用以掌控他們每年不法的所有權人
    會議與選舉，很多住戶現已看穿他們的伎倆，拒絕抽籤簽名
    ，所以他們被告等在會議記錄，偽造第九條第四項提議，決
    議：機車如佔用巷道，要請里長來劃紅線禁止停車，以威脅
    住戶，整張會議記錄，全無所有權人參與，而是被告們閉門
    偽造再公布．．．本社區長期以來被這幾位不法之徒掌控．
    ．．」等內容不實而足以毀損他人名譽之告訴狀，投入各住
    戶信箱，以此散布文字之方式誹謗告訴人乙○○等人之名譽
    ，因認被告丙○○另涉犯刑法第310條第2項之加重誹謗罪嫌
    等語。
二、按犯罪事實應依證據認定之，無證據不得認定犯罪事實；不
    能證明被告犯罪者，應諭知無罪之判決，刑事訴訟法第154
    條第2項、第301條第1項定有明文。又按刑法第214條之使公
    務員登載不實事項於公文書罪，係以明知為不實之事項，而
    使公務員登載於職務上所掌之公文書，為成立要件。所謂「
    明知」，係指刑法第13條第1項之直接故意即確定故意而言
    。至同條第2項之間接故意即不確定故意，則不包括在內，
    難論以上開使公務員登載不實罪，最高法院86年度臺非字第
    362號判決意旨足資參照。又刑法第310條第2項之誹謗罪，
    則須行為人將足以毀損他人名譽之事，著為文字或繪成圖畫
    ，散發或傳布於大眾始足當之，如僅告知特定人或向特定機
    關陳述，即與犯罪構成要件不符，最高法院75年度臺非字第
    175號判決要旨甚明。
三、公訴人認被告丙○○、甲○○、己○○共同涉犯使公務員登
    載不實罪嫌部分：
(一)公訴人認被告丙○○、甲○○、己○○共同涉犯刑法第214
    條之使公務員登載不實罪嫌，無非係以被告甲○○、己○○
    之自白、「緣夢園社區」區分所有權人會議第6次、第7次會
    議紀錄、90年9月3日互推主任委員之會議紀錄、90年間「緣
    夢園社區」向臺北縣三重市公所申請組織報備之資料、報備
    證明，以及證人張芝堂、王忠順、黃麗盆之證述等為主要論
    據。惟訊據被告丙○○、甲○○、己○○均否認有使公務員
    登載不實之犯行，被告丙○○辯稱：伊並無使公務員登載不
    實之故意，伊固然知悉90年7月份之區分所有權人會議未改
    選管理委員，但因為8月份之會議紀錄沒有拿到，伊與己○○請教代書說可以用7月份的會議記錄代替，伊也拿8月份選
    舉後產生的委員名單給代書；而上開管理委員會的產生、委
    員會的組織均屬真正，與公所登記的資料並無不符，伊並無
    使公務員登載不實之犯行等語。被告甲○○、己○○則辯稱
    ：區分所有權人會議改選委員後，丙○○說甲○○最高票當
    選主任委員，當時因為想幫社區做一點事，就由己○○刻印
    章給丙○○使用，交接的資料也都在丙○○處，她如何登記
    、使用何文件登記，均不知情云云。
(二)經查：
  被告甲○○於檢察官偵查中供稱：申請資料均係丙○○準備
    ，伊並不知道伊擔任主任委員云云，被告己○○於檢察官偵
    查中供稱：向三重市公所申請報備之文件均係被告丙○○所
    準備，且被告甲○○並未參予相關申請事宜，均係被告丙○○要伊與被告丙○○為之云云，惟被告甲○○確實係於90年
    8月18日區分所有權人會議票選之最高票委員，因此該社區
    前任主任委員林國欽整備文件辦理交接，並由被告己○○與
    其交接，且事後被告甲○○、被告丙○○分別以「緣夢園社
    區」管理委員會主任委員及監察委員之名義張貼函件或告示
    、契約書，有該社區第7次區分所有權人會議紀錄及相關函
    件在卷可稽（見92年度偵字第7582號偵查卷第29頁、第75頁
    、第77頁、第199頁第204頁、92年度發查字第2062號卷第17
    -19頁），是被告甲○○、己○○於檢察官偵查中之供述，
    與事實不符，已有瑕疵可指。況證人黃麗盆於檢察官偵查中
    亦證稱：與「緣夢園社區」之委任契約係由丙○○蓋章，但
    在簽約前，有與甲○○夫妻一同溝通等語（見92年度偵字第
    21018號偵查卷第106頁），證人張芝堂於原審證述：「緣夢
    園社區」於86年間開始召開區分所有權人會議，但遲未辦理
    管理委員會組織登記，至89年間，「緣夢園社區」管理委員
    會主任委員林國欽曾委任代書張芝堂辦理組織登記，但因文
    件欠缺，至90年9月間才又由被告丙○○提供資料補正，當
    時為求便利，張芝堂代書乃建議被告丙○○再刻製一套印章
    放置於代書處以方便辦理，所以再由代書之太太向被告己○○拿取甲○○及「緣夢園社區」管理委員會之印章等語（見
    原審94年5月18日審判筆錄），更見被告甲○○、己○○前
    開於檢察官之自白，尚不足以認定與事實相符，自不足採為
    證據資料。
  公訴人雖指稱：「緣夢園社區」第6次區分所有權人會議並
    無改選委員會之決議、且所附之委員名單並非經委員互相推
    選而產生，因此認定被告等確實有使公務員登載不實之犯行
    云云，但查：臺北縣三重市○○街之「緣夢園社區」於90年
    8月18日，「緣夢園社區」召開第7次區分所有權人會議，依
    得票數宣布由甲○○（31票）、黃清泉（30票）、楊玲玲（
    29票）、許燕雪（27票）、謝宏彬（25票）、張瑞珠（19
    票）、詹江海（17票）、呂翊鈴（16票）等8人當選為社區
    管理委員（應有10名，餘2名由主任委員指定遞補），有該
    社區第7次區分所有權人會議紀錄在卷可稽（見同前偵查卷
    第199頁），嗣由被告甲○○擔任主任委員，被告甲○○再
    指定被告丙○○擔任監察委員，亦有緣夢園管理委員名單一
    份在卷為憑，且證人即「緣夢園社區」前任主任委員林國欽
    於原審證稱：90年8月18日改選委員後，因為甲○○最高票
    ，所以我就將資料交接給甲○○，由己○○代收，丙○○在
    旁監看，後來因為甲○○、丙○○不出席管理委員會，致管
    理委員會無法運作，委員楊玲玲、呂翊鈴等人認為有瑕疵，
    所以要我主持互選主任委員之會議，而選出謝宏彬擔任主任
    委員，我向丙○○要回資料，但為丙○○所拒絕等語，證人
    即謝宏彬之配偶張純淄證稱：在90年 8月票選委員後，我看
    到謝宏彬當選委員，後來公告主任委員會是甲○○，我有去
    問丙○○，丙○○說最高票就是主任委員，我本來接受丙○○的說法，但是後來公告出來其他委員的名單，我就覺得很
    奇怪，於是去問乙○○，乙○○就召開互選主任委員之會議
    推選謝宏彬擔任主任委員，但甲○○沒有參加此次會議等語
    ，而被告甲○○雖未依規約由委員互選，但規約施行之效力
    並未明確，且依該社區之慣例，原則上係由最高票之管理委
    員擔任主任委員，是證人林國欽知悉被告甲○○以最高票當
    選管理委員後，即整備管理委員會之資料，於90年 8月31日
    交接予最高票當選之委員即被告甲○○，復無其他委員爭執
    、異議，則被告甲○○擔任主任委員雖未經委員互相推選之
    程序，自無礙其擔任主任委員。再者，證人林國欽於原審復
    證稱：在召開改選會議時，我並沒有通知甲○○，因為有的
    委員不認同甲○○是主任委員等語，衡情管理委員會之其餘
    委員若不同意由最高票之被告甲○○擔任主任委員，則應召
    開委員會互選或改選主任委員，或訴諸區分所有權人會議確
    認被告甲○○擔任主任委員之效力，且該社區之會議，依慣
    例均由主任委員召集，自不得僅因少數委員之反對，即逕由
    謝宏彬、楊玲玲、黃清泉3人，與未當選該屆委員之林國欽
    、陳孟旺、鄭永哲、張頌慈、蕭清江開會，再另行推選謝宏
    彬擔任主任委員，其召集程序已有瑕疵。況於90年9月3日之
    會議中，渠等先決議由陳孟旺、張頌慈遞補委員，程序亦有
    疵議，且縱認陳孟旺、張頌慈亦因此取得表決之權利，亦僅
    有5名委員在場（即謝宏彬、楊玲玲、黃清泉、陳孟旺、張
    頌慈），但渠等推舉謝宏彬擔任主任委員、吳純宜擔任副主
    任委員，票數均為6票，票選呂翊鈴、張瑞珠部分，票數更
    達到7票，則表決權之計算更屬可議。甚至該次會議既未通
    知所有當選之委員參加，更未告知被告甲○○或丙○○，豈
    能僅憑此次會議中少數委員之主觀恣意，即率認被告被告甲○○非主任委員，公訴人執此爭辯，尚嫌無據。
  公訴人雖又指稱：被告等明知被告甲○○非主任委員仍以主
    任委員名義向縣政府報備自有使公務員登載不實之主觀意思
    云云，惟證人即代書張芝堂於90年9月間向三重市公所申請
    報備之「緣夢園社區」管理委員會申請組織報備之全部資料
    ，係以被告甲○○之名義所提出資料，並附上「緣夢園社區
    」區分所有權標的基本資料、建築物使用執照、區分所有權
    人名冊、會議紀錄、規約、會議人數、出席比例、同意人數
    等資料，而觀之臺北縣三重市公所公寓大廈管理委員會申請
    書檢查表，申請管理委員會組織登記之審查，僅要求出具「
    成立管理組織決議」之區分所有權人會議紀錄，是本件被告
    所提出確實有完成管理組織報備登記決議之第6次區分所有
    權人會議第2討論案，並未提出改選委員之第7次區分所有權
    人會議紀錄，已難據此論斷被告等有提出不實之事項使公務
    員為登載之犯行。再者，被告等所提出管理委員名單，係「
    緣夢園社區」於90年8月18日，召開第7次區分所有權人會議
    ，所選舉出之管理委員，且經管理委員會用印認證，是臺北
    縣三重市公所據以核備登記，自無使公務員登載不實，尚難
    以使公務員登載不實之刑責相繩。況臺北縣三重市○○街之
    「緣夢園社區」，雖自86年間即曾召開區分所有權人大會，
    並已有管理委員會之組織，但一直未向主管機關申請報備，
    本件被告丙○○與被告甲○○之配偶即被告己○○聯繫，以
    被告甲○○為主任委員之名義，委由代書張芝堂向主管機關
    申請報備，顯係遵照該社區區分所有權人第6次會議決議，
    是被告丙○○受被告己○○（甲○○之妻）之託，以被告甲○○為主任委員之名義，備其文件委由代書張芝堂完成「緣
    夢園社區」之組織登記事宜，渠等顯係本於區分所有權人之
    決議，備文向主管機關申請登記，所登記之內容形式上亦無
    不實之處，自無明知為不實之事項，而使公務員登載於職務
    上所掌之公文書。
  綜上所述，本件「緣夢園社區」區分所有權人會議於90 年8
    月18日選舉委員後，證人林國欽即於同月31日將資料交接予
    被告己○○，因少數委員不滿，乃於同年9月3日召集會議推
    選主任委員，但9月3日之會議既未通知被告甲○○或丙○○
    與會，且8名出席人員僅有3名為當選之委員，互選之代表性
    亦有不足，究竟90年8月18日應當選之主任委員為何人，實
    屬懸而未決之爭議問題，不能因少數委員之片面決定即率爾
    判定謝宏彬為合法之主任委員，而被告等以甲○○為主任委
    員會之名義，向臺北縣三重市公所申請管理委員會組織登記
    ，於主任委員身分取得過程，係由前任主任委員林國欽以慣
    例以最高票得票人為主任委員，逕行移交，固有違反社區規
    約之瑕疵，但此瑕疵之補正，本應訴諸委員會之決議或區分
    所有權人會議之追認，雖被告等未待決議補正身分上之瑕疵
    ，即備件申請組織登記，但因管理委員會公告當選名單後，
    證人林國欽亦已有交接管理委員會文件予己○○之舉動，社
    區住戶亦已接受被告甲○○擔任主任委員之事實，則在委員
    會正式會議推翻此一形式之前，被告甲○○本於主任委員之
    身分，推由被告己○○、丙○○辦理社區管理委員會組織登
    記，應係本於正當職權行使之確信，實難謂有明知不實之事
    項使公務員登載不實之可言。
  此外，復查無其他積極證據，足資證明被告等涉有公訴人所
    指之犯行，自屬不能證明被告等犯罪。
四、被告丙○○涉犯加重誹謗罪嫌部分：
(一)公訴人認被告丙○○涉有加重誹謗罪之罪嫌，無非係以被告
    丙○○自承製作92年6月24日、92年8月16日告訴狀並投遞於
    住戶之信箱，且上開事實，業經證人鍾明昌、甲○○、曾春
    財、戊○○、丁○○證述明確，並有該社區92年7月26日之
    區分所有權人會議紀錄等可證被告丙○○所散布之告訴狀所
    載內容俱屬不實，因而認定被告丙○○所涉之加重誹謗罪嫌
    明確。惟訊據被告丙○○堅決否認有散布文字誹謗乙○○之
    事實，並辯稱：伊並無將上開告訴狀散布予不特定人之意圖
    ，而是有部分住戶想要瞭解我與乙○○之訴訟問題，我才影
    印後投遞到特定住戶的信箱，而且這些住戶事後都表示沒有
    收到告訴狀，且告訴狀所載之內容均有根據，並非子虛烏有
    之不實指述，伊並無誹謗乙○○之犯行等語。
(二)經查：
  被告丙○○於92年6月24日、8月16日以乙○○、王士美、甲○○、張頌慈、丁○○、戊○○、曾春財及鐘明昌等人涉有
    背信、詐欺之罪嫌，具狀向臺灣板橋地方法院檢察署提起告
    訴，並於92年8月20日晚間，將上開告訴狀投遞至住戶信箱
    內，固為被告丙○○所不否認，並有臺灣板橋地方法院檢察
    署92年度發查字第2062號、第2063號、92年度偵字第16728
    號、第11704號卷、監視錄影機所攝畫面之光碟、翻拍照片
    等為證，但證人林劉春玉於原審時證稱：有一次主委乙○○
    說我們社區只剩下30萬元，要整修大門費用不夠要再收錢，
    我們就議論紛紛，質疑為何僅剩30萬元，要主委乙○○說明
    ，乙○○稱說資料都在丙○○那裡，後來曾春財發給我們一
    張紙要說明，但我看上面只有紀錄日期而非帳冊，住戶曾春
    財說這是帳冊，只有用日期來記帳，但我們認為這不算帳冊
    ，所以我每次看到乙○○就要求他說明，後來丙○○要讓大
    家知道我們社區的事情及她打官司的事情，所以告訴我，她
    有把資料放在我們的信箱，但我並沒有收到，後來丙○○叫
    我再去跟她拿一份等語；證人蔡孟龍證稱：丙○○曾為了主
    任委員鬧雙胞的事情，要將資料提供給我看，她先主動投到
    我的信箱後，叫我看有無收到，因為我沒有收到，就直接去
    丙○○家裡去向她拿等語，證人林伯蔚原審時證稱：在我任
    職期間，因為利益分配問題，乙○○叫我監控社區住戶，並
    檢查住戶信箱，我逐一檢查後發現80幾戶住戶中，約有10戶
    信箱內有收到丙○○所投遞之告訴狀，我將這些告訴狀取出
    交給乙○○，並留下一份自己看，所以知道投遞之文件內容
    為何等語，足認被告丙○○僅將上開告訴狀，投遞至社區住
    戶中特定之約10位住戶之信箱內，且係曾於會議中質疑乙○○管理委員會帳目之特定住戶，而非起訴意旨所指之散布予
    不特定人知悉。況被告丙○○既然僅將上開告訴狀投遞於少
    數特定住戶之信箱內，此告訴狀復為林伯蔚取出，而告訴人
    乙○○竟能知悉被告丙○○投遞上開告訴狀之時、地及內容
    ，更足認證人林伯蔚所述：取出告訴狀後交給乙○○等語，
    應與事實相符。且被告丙○○與乙○○當時為社區事務，既
    有訴訟糾葛存在，社區中關心丙○○訴訟情況之少數特定住
    戶，有索求文件資料之意思，被告丙○○僅對於此少數特定
    住戶提供告訴狀，自難與刑法第310條第2項之散布於眾之構
    成要件有所合致。
  此外，公訴人並無其他舉證，本院亦查無其他積極事證足認
    被告丙○○有起訴意旨所指加重誹謗之犯罪事實。
五、原審因予諭知被告等無罪之判決，經核尚無違誤。公訴人循
    告訴人上訴意旨，仍執陳詞指摘原判決不當，為無理由，應
    予駁回。
據上論斷，應依刑事訴訟法第368條，判決如主文。
本案經檢察官周志榮到庭執行職務。
中    華    民    國    95    年    5    月     10    日
                  刑事第四庭審判長法  官  蔡秀雄
                                  法  官  沈宜生
                                  法  官  黃金富
以上正本證明與原本無異。
不得上訴。
                                  書記官  劉  瑗
中    華    民    國    95    年    5     月    11    日


司法院資訊處製作；財團法人民間司法改革基金會備份。
